臺灣高等法院臺南分院刑事判決
110年度上訴字第130號
上  訴  人  
即  被  告  甲○○
上列上訴人即被告因毒品危害防制條例案件，不服臺灣臺南地方
法院109年度訴字第882號中華民國109年12月17日第一審判決（
起訴案號：臺灣臺南地方檢察署109年度毒偵字第1449號），提
起上訴，本院判決如下：
    主  文
上訴駁回。 
    理  由
一、公訴意旨略以：被告甲○○曾因施用毒品案件，經強制戒治後
    ，於民國96年4月3日釋放，經臺灣臺南地方檢察署檢察官以
    96年度戒毒字第60號為不起訴處分確定，復因施用毒品案件
    ，經臺灣臺南地方法院（下稱原審法院）107年度訴字第543
    號判決判處有期徒刑10月確定，於108年6月4日縮短刑期執
    行完畢。詎其仍未戒除毒癮，基於施用第一級毒品之犯意，
    於109年5月5日18時許，在臺南市○○區○○路000號居所房間內
    ，以將海洛因置於針筒內注射方式，施用第一級毒品海洛因
    1次。嗣於109年5月8日21時30分許，經警持本署檢察官所核
    發之強制到場（強制採驗尿液）許可書通知甲○○到場，並徵
    得其同意，於同（8）日21時50分許採集其尿液送驗，結果
    呈可待因（8860ng/mL）及嗎啡（35040ng/mL）陽性反應，
    始悉上情。因認被告係涉犯毒品危害防制條例第10條第1項
    之施用第一級毒品罪嫌。
二、按起訴之程序違背規定者，應諭知不受理之判決，並得不經
    言詞辯論為之，刑事訴訟法第303條第1款、第307條分別定
    有明文。此所稱之起訴之程序違背規定，係指檢察官提起公
    訴之訴訟行為於程序上有違法律之規定而言。而提起公訴之
    訴訟行為是否於程序上有違法律規定，原則上，固是以起訴
    時所存在之事項及法律規定為判斷，惟檢察官起訴後始發生
    之情事變更事由，致法院不能為實體審理及判決亦屬「起訴
    之程序違背規定」（最高法院109年度台上字第3826號判決
    意旨參照）。
三、次按施用第一、二級毒品為犯罪行為，毒品危害防制條例第
    10條設有處罰規定。故施用第一、二級毒品者，本應科以刑
    罰。惟基於刑事政策，對合於一定條件之施用者，則依同條
    例第20條之規定，施以觀察、勒戒及強制戒治之保安處分。
    又毒品危害防制條例於109年1月15日經修正公布第20條、第
    23條等條文，並增訂第35條之1，自同年7月15日施行生效。
    修正後毒品危害防制條例第20條第3項規定：「依前項規定
    為觀察、勒戒或強制戒治執行完畢釋放後，3年後再犯第10
    條之罪者，適用前2項之規定」。同條例第23條第2項規定：
    「觀察、勒戒或強制戒治執行完畢釋放後，3年內再犯第10
    條之罪者，檢察官或少年法院（地方法院少年法庭）應依法
    追訴或裁定交付審理」。另同條例第35條之1第2款規定：「
    審判中之案件，由法院或少年法院（地方法院少年法庭）依
    修正後規定處理；依修正後規定應為不起訴處分或不付審理
    之裁定者，法院或少年法院（地方法院少年法庭）應為免刑
    之判決或不付審理之裁定」，亦即法院就審判中之施用毒品
    案件，應依上揭修正後規定處理。上開所謂「3年後再犯」
    ，只要本次再犯（不論修正施行前、後）距最近1次觀察、
    勒戒或強制戒治執行完畢釋放，已逾3年者，即該當之，不
    因其間有無犯第10條之罪經起訴、判刑或執行而受影響。其
    理由略以：
（一）87年5月20日毒品危害防制條例公布施行後之刑事政策，
      對於施用毒品者，已揚棄純粹的犯罪觀，雖強調「除刑不
      除罪」之理念，認為施用毒品者具有「病患性犯人」之特
      質，惟囿於當時戒治及醫療體系均不完整、專業人員欠缺
      且戒毒知識尚有不足，社會大眾仍視施用毒品者為「犯人
      」而非「病患」，暨相關戒毒及事後之追蹤、輔導配套措
      施亦不完備，其刑事政策明顯將施用毒品者偏向「犯人」
      身分處理，導致監獄人滿為患，且施用毒品人口不減反增
      。為此，戒毒政策不得不改弦易轍，開始正視施用毒品者
      實屬「病患」之特質。先於97年新增毒品危害防制條例第
      24條附命完成戒癮治療緩起訴制度，確立「附命完成戒癮
      治療緩起訴處分」及「觀察、勒戒或強制戒治」雙軌治療
      模式。本次修正之毒品危害防制條例第20條第3項及第23
      條第2項，雖僅將原條文之再犯期間由「5年」改為「3年
      」，惟鑑於將施用毒品者監禁於監獄內，僅能短期間防止
      其接觸毒品，因慣用毒品產生之「心癮」根本無法根除，
      並慮及毒品危害防制條例施行多年累積之戒毒經驗及實效
      ，暨逐步擴充之醫療、戒癮機構、專業人力、社區支援系
      統等資源，尤以本次毒品危害防制條例第24條修正，擴大
      檢察官對施用毒品者附條件緩起訴處分之範圍，使其能視
      個案具體情形給予適當多元社區處遇。本次修正後對於施
      用毒品者之思維，自應與時俱進，擺脫以往側重於「犯人
      」身分之處罰，著重其為「病患」之特質，並以「治療」
      疾病為出發點，重新評價前揭所謂「3年後再犯」之意義
      。
（二）毒品戒除不易，須經長期且持續之治療，施用毒品者既被
      視為「病患性犯人」，最佳處遇方式即為治療。對於施用
      毒品者之治療方式，有機構外之處遇（如自行赴醫院戒癮
      、附命完成戒癮治療緩起訴處分等），或機構內之觀察、
      勒戒或強制戒治；至對施用毒品者科以刑罰，無非在運用
      刑罰之一般預防功能以嚇阻毒品之施用。監獄為執行場所
      而非戒癮專責機構，針對施用毒品者及其再犯之特性，法
      務部於106年12月5日頒訂之「科學實證之毒品犯處遇模式
      計畫」，目的即是積極引進地區醫療體系之協助，提供毒
      癮戒治，落實社區追蹤輔導及治療之銜接，俾修復創傷、
      預防再犯。惟刑罰因涉及人身自由之基本權，故於施用毒
      品初犯時皆以傳統之機構外或機構內處遇方式治療，如再
      施用毒品時，始科以刑事責任。而當刑罰處遇仍不能有效
      幫助施用毒品者改善惡習時，即表示無法以此方式發揮治
      療效果，若繼續施以刑罰只具懲罰功能，不僅無法戒除毒
      癮，更漸趨與社區隔離，有礙其復歸社會。基於憲法應保
      障人民之生存權，及根據每個國民生存照顧需要提供基本
      給付之理念，為協助施用毒品者戒除毒癮復歸社會，對於
      經監獄監禁處遇後仍再犯之施用毒品者，更應恢復以機構
      內、外之治療協助其戒除毒癮。此即本次修正毒品危害防
      制條例第20條第3項關於施用毒品者所謂「3年後再犯」係
      何所指之立法真諦。除檢察官優先適用第24條命附條件緩
      起訴處分處遇（不論幾犯，亦無年限）外，對於施用毒品
      初犯者，應適用第20條第1項、第2項為機構內之觀察、勒
      戒或強制戒治；若於上開機構內處遇執行完畢釋放後，於
      「3年內再犯」者，依第23條第2項規定，應依法追訴；倘
      於「3年後再犯」自應再回歸到傳統醫療體系機構內重為
      觀察、勒戒或強制戒治之治療。是對於戒除毒癮不易者，
      唯有以機構內、外處遇及刑事制裁等方式交替運用，以期
      能控制或改善其至完全戒除毒癮。
（三）綜上，對於毒品危害防制條例第20條第3項及第23條第2項
      所謂「3年後（內）再犯」，自應跳脫以往窠臼，以「3年
      」為期，建立「定期治療」之模式。其規定中所謂「3年
      後再犯」，只要本次再犯（不論修正施行前、後）距最近
      1次觀察、勒戒或強制戒治執行完畢釋放，已逾3年者，即
      該當之，不因其間有無犯第10條之罪經起訴、判刑或執行
      而受影響等旨。（最高法院109年度台上大字第3826號裁
      定、109年度台上字第3826號判決意旨參照）。
四、至於修正後之毒品危害防制條例第35條之1第2款固規定：「
    審判中之案件，由法院或少年法院（地方法院少年法庭）依
    修正後規定處理；依修正後規定應為不起訴處分或不付審理
    之裁定者，法院或少年法院（地方法院少年法庭）應為免刑
    之判決或不付審理之裁定。」，另該條款之立法說明舉例略
    謂：「若該等案件於修正施行前已繫屬於法院或少年法院（
    地方法院少年法庭）者，『為求程序之經濟，法院或少年法
    院（地方法院少年法庭）應依修正施行後之規定處理，即應
    依職權為觀察、勒戒或強制戒治之裁定』」等語，似欲透過
    立法說明由法院依職權裁定觀察、勒戒或強制戒治，以替代
    第20條第1項、第2項所定應由檢察官提出觀察、勒戒或強制
    戒治之聲請云云。惟「起訴程序違背規定」既及於起訴後規
    定，法院當不能「為求程序之經濟」便宜行事，而應保障起
    訴至審判中程序均合規定之當事人程序正義，一方面尊重檢
    察官選擇依聲請觀察、勒戒或命附戒癮條件緩起訴處分等裁
    量權，另方面亦賦予施用毒品者於偵查中陳述適合之戒癮治
    療或戒毒處遇之機會，以保障病患型犯人之陳述權，始與落
    實此次修法寬厚刑事政策變革之意旨相符；反之，倘依毒品
    危害防制條例第35條之1規定立法說明舉例由法院逕行依職
    權裁定觀察、勒戒等語，於第一審判處施用毒品罪刑而由被
    告上訴至第二審情形，此時倘依該說明舉例，由法院逕依職
    權定觀察、勒戒確定，如被告始再撤回上訴，則罪刑與觀察
    、勒戒皆須執行，無異二罰，縱可彼此折抵，然已使罪刑執
    行及觀察、勒戒處遇之目的混淆衝突，更與此次修法考量施
    用毒品者具「病患性犯人」之特質，放寬觀察、勒戒或強制
    戒治制度適用時機之寬厚目的，扞挌不符；從而，前開依毒
    品危害防制條例第35條之1規定立法說明舉例由法院逕行依
    職權裁定觀察、勒戒等語，自非允當，不宜採用。
五、經查：
（一）被告前因施用毒品案件，經臺灣屏東地方法院裁定送勒戒
      處所觀察、勒戒，後因無繼續施用毒品傾向，於87年11月
      5日釋放，並經臺灣屏東地方檢察署檢察官以87年度偵字
      第5947號為不起訴處分；復於上開觀察、勒戒執行完畢後
      5年後，再犯施用毒品案件，經本院以94年度毒聲字第762
      號裁定送勒戒處所觀察、勒戒，後因有繼續施用毒品傾向
      ，再經本院以95年度毒聲字第177號裁定令入戒治處所強
      制戒治，而於96年4月3日執行完畢釋放，並經臺灣臺南地
      方檢察署檢察官以96年度戒毒字第60號為不起訴處分確定
      等節，有臺灣高等法院被告前案紀錄表在卷可查。
（二）檢察官起訴被告本案犯施用第一級毒品海洛因之行為時間
      係「109年5月5日18時許」，已在其最近一次觀察、勒戒
      及強制戒治執行完畢釋放之日（即96年4月3日）之3年後
      ，核屬毒品危害防制條例第20條第3項所規定之「3年後再
      犯」，不得逕行起訴，是以訴追條件仍有欠缺。
（三）本件係於新法施行後之109年7月17日繫屬於原審法院，此
      有臺灣臺南地方檢察署109年7月17日南檢文良109毒偵144
      9字第1099045438號函及其上原審法院收狀戳在卷可稽，
      準此，檢察官於新法施行後之偵查階段，對於被告於新法
      施行前所犯之案件，本應依據毒品危害防制條例第20條第
      3項、第1項之規定，向原審法院聲請裁定送觀察、勒戒，
      檢察官誤將本案提起公訴，起訴程序應屬違背規定，應依
      刑事訴訟法第303條第1款規定，判決公訴不受理。是原審
      以相同認定，不經言詞辯論，逕行諭知不受理判決，自無
      違誤。
六、駁回上訴之理由：
（一）被告上訴意旨略以：被告於108年6月4日因毒品案縮刑完
      畢後，又於109年度訴字第378號判處10月有期徒刑，109
      年5月5日所強制採驗之尿液卻判處需觀察、勒戒，明顯於
      法不合，且時間點並未超過所謂3年再犯之規定（108年後
      起算3年為111年），而被告於3年內已再犯施用毒品罪說
      明毋須再送觀察、勒戒，原判決認事用法尚嫌未洽，依刑
      事訴訟法第344條第1項、第361條第1項，請將原判決撤銷
      ，更為適當之判決云云。
（二）然查，關於現行毒品危害防制條例第23條第2項所稱「3年
      內再犯」應如何適用，業經最高法院大法庭以109年度台
      上大字3826號裁定宣示在案，上訴意旨就此部分所執法律
      見解，與前開裁定意旨有違，尚無可採，本件被告之上訴
      並無理由，應予駁回，並不經言詞辯論為之。
據上論斷，應依刑事訴訟法第368條、第372條，判決如主文。
本案經臺灣臺南地方檢察署檢察官郭文俐提起公訴。
中　　華　　民　　國　　110 　年　　2 　　月　　26　　日
                  刑事第四庭    審判長法  官  郭玫利
                                      法  官  蔡廷宜
                                      法  官  曾子珍
以上正本證明與原本無異。
如不服本判決應於收受送達後20日內向本院提出上訴書狀，其未
敘述上訴理由者，並得於提起上訴後20日內向本院補提理由書（
均須按他造當事人之人數附繕本）「切勿逕送上級法院」。
　　　　　　　　　　　　　　　　　　　書記官  李淑惠
中　　華　　民　　國　　110 　年　　2 　　月　　26　　日